【裁判字號】    97,基簡,601
【裁判日期】    970917
【裁判案由】    拆屋還地等
【裁判全文】
臺灣基隆地方法院基隆簡易庭民事判決
原      告  交通部臺灣鐵路管理局
法定代理人  丙○○
訴訟代理人  藺超群  律師
被      告  甲○○
            乙○○
上列當事人間請求拆屋還地等事件，本院於97年9月10日言詞辯
論終結，判決如下：
    主  文
被告乙○○應自坐落臺北縣瑞芳鎮○○○段三四二－一一及三四
二－一二地號土地上建物即門牌號碼臺北縣瑞芳鎮○○路一一七
號之房屋所跨占如附圖三四二－一一Ａ、三四二－一二Ａ所示，
面積分別為二一及三一平方公尺之部分建物遷出。
被告甲○○應將前項跨占上開土地部分之房屋拆除，並將該基地
返還原告。
被告甲○○應自九十七年七月一日起至返還第二項所占用土地之
日止，按月給付原告新臺幣伍拾貳元。
原告其餘之訴駁回。
訴訟費用新臺幣參仟柒佰元由被告負擔。
本判決第一至三項得假執行。
原告其餘假執行之聲請駁回。
    事實理由
壹、程序方面
一、按訴狀送達後，原告不得將原訴變更或追加他訴，但擴張或
    減縮應受判決事項之聲明者或請求之基礎事實同一者，不在
    此限，民事訴訟法第255條第1項第3款定有明文。本件原告
    起訴時其第二項前段聲明主張：「被告甲○○應給付原告新
    臺幣（下同）8,528元及自起訴狀繕本送達被告翌日起至清
    償日止，按年百分之五計算之利息。」。嗣後，原告撤回對
    被告甲○○應給付原告8,528元之請求，並更正被告吳世豪
    為被告乙○○核屬應受判決事項聲明之減縮或擴張暨請求之
    基礎事實同一，揆諸前揭說明，於法並無不合，應予准許。
二、被告乙○○經合法通知，未於言詞辯論期日到場，核無民事
    訴訟法第386條各款所列情形，爰依民事訴訟法第385條第1
    項前段之規定，准原告之聲請，由其一造辯論而為判決。
貳、事實方面
一、原告訴之聲明及主張
(一) 原告訴之聲明：如主文第1項及第2項所示外，並請求被告
     應自97年7月1日起至返還上開占用之土地之日止，依當期
     公告地價年息百分之10除以12，按月給付原告相當於租金
     之不當得利。並聲請依職權為假執行之宣告。
(二)原告之主張
    １、坐落臺北縣瑞芳鎮○○○段342-11及342-12地號 (下稱
        系爭土地)係中華民國所有，由原告管理，被告甲○○
        具有事實上處分權之門牌號碼臺北縣瑞芳鎮○○路117
        號房屋 (下稱系爭房屋)無權占有原告所管理系爭土地
        如附圖342-11A、342-12A所示、面積分別為21及31平方
        公尺所示土地，而同案被告乙○○居住於上開建物，系
        爭土地雖然名義上為國有，但已撥交原告管理使用，原
        告即可行使所有權人之權利，故原告自得本於所有權之
        行使，依據民法第767條之規定，訴請被告遷出並將所
        占用之如附圖342-11A、342-12A所示、面積分別為21及
        31平方公尺所示之系爭房屋拆除，並將上開所占用土地
        返還原告。
    ２、被告具有事實上處分權之系爭房屋無權占有原告所管理
        如附圖342-11A、342-12A所示、面積分別為21及31平方
        公尺所示土地，致原告無法使用收益上開遭被告無權占
        用之土地，原告自得依民法第179條之規定向被告請求
        返還相當於租金之利益，即被告應給付原告自97年7 月
        1日起至返還上開占用之土地之日止，依當期公告地價
        年息百分之10除以12，按月給付原告相當於租金之不當
        得利。
二、被告方面
（一）被告乙○○未於言詞辯論期日到場，亦未提出準備書狀作
      何聲明或陳述。
（二）被告甲○○坦承占用系爭土地，惟請求駁回原告之訴，並
      辯稱其自日據時期即居住於前開土地，且有繳稅，其沒有
      地方住，只好臨時搭建，占用原告土地不只僅有被告一間
      ，不應該只請求其搬遷等語。
參、本院之判斷
一、原告主張被告具有事實上處分權之系爭房屋占用原告所管理
    系爭土地如附圖342-11A、342-12A所示、面積分別為21及31
    平方公尺所示土地等情，業據提出系爭土地登記謄本為證，
    且經本院於97年7月15日會同臺北縣瑞芳地政事務所派員前
    會勘驗並測量，製有勘驗筆錄、現場照片，及如附圖所示之
    複丈成果圖在卷可稽，被告甲○○對此並不爭執，自堪信原
    告此部分之主張為真實。
二、按所有人對於無權占有或侵奪其所有物者，得請求返還之。
    對於妨害其所有權者，得請求除去之。有妨害其所有權之虞
    者，得請求防止之，民法第767條定有明文。再按國有財產
    之公用財產，即包括公務用財產、公共用財產、事業用財產
    ，以各直接使用機關為管理機關，直接管理之國有財產，其
    管理機關得依民法第767條提起訴訟，此觀最高法院88年度
    台上字第1729號判決、86年度台上字第2037號判決甚明。經
    查，系爭土地為由原告管理之國有財產，已如前述，被告甲
    ○○雖以其自日據時期即居住於前開土地，其沒有地方住，
    只好臨時搭建，且占用原告土地不只僅有被告一間，不應該
    只請求其搬遷等語，作為否認原告就系爭土地對其得行使所
    有權物上請求權之抗辯，純為對自己之無權占有之不法之強
    詞，於法無據，毫無法律上之根據，自不得做為占用系爭土
    地之正當權源。準此，原告本於上開法律規定，請求具有拆
    除權能之被告甲○○拆除系爭房屋，並將所占用之土地返還
    原告，洵屬正當，應予准許。又臺北縣瑞芳鎮○○路117號
    房屋為被告甲○○所有，占有使用原告所管理之系爭土地，
    已如上述，而同案被告乙○○經合法通知，未於詞辯論期日
    到庭，亦未提出任何書狀供本院審酌。經查，被告乙○○係
    被告甲○○之孫，設籍於系爭房屋內，有原告所提之戶籍謄
    本在卷可稽，被告乙○○既經合法通知而未提出任何抗辯，
    原告之主張應堪信為真實，從而原告請求被告乙○○自系爭
    房屋遷出即屬有據，應予准許。
三、末按不當得利之受領人，除返還其所受之利益外，如本於該
    利益更有所取得，並應返還。但依其利益之性質或其他情形
    不能返還者，應償還其價額（參見民法第181條）。所謂「
    依其利益之性質不能返還者」，係指原物之用益，如利用耕
    牛犁田，為受領人服勞務，均屬之；而「依其他情形不能返
    還者」，如原物業已毀損或滅失固屬之，如因法律之禁止規
    定而不能返還者，亦應包括在內，以資公允。（最高法院85
    年度台上字第2970號判決可資參照），是無權占有他人土地
    者，應給付相當於租金之金額者，係因其受有原物用益之利
    益，而該利益依其性質無法返還，其利益之價額相當於租金
    之金額。本件被告無權占有系爭如附圖342-11A、342-12A所
    示、面積分別為21及31平方公尺所示土地，已如前述，是原
    告所受之損害為無法使用系爭遭占用之土地，被告所受利益
    為得就系爭占用之土地為使用收益，兩者均基於被告無權占
    用系爭如附圖342-11A、342-12A所示、面積分別為21及31平
    方公尺所示土地之事實，故原告所受損害與被告所得利益間
    具有直接因果關係，應堪認定，從而原告依不當得利之法律
    關係請求被告償還相當於租金之利益，為有理由。至計算相
    當於土地租金之不當得利金額，按城市地方房屋之租金，以
    不超過土地及其建築物申報總價年息百分之10為限，前開規
    定，於租用基地建築房屋準用之，土地法第97條第1項、第
    105條分別定有明文；而土地價額，依土地法施行法第25條
    規定，係指法定地價，所謂法定地價者，依土地法第148條
    規定，係土地所有權人依土地法所申報之地價，系爭土地自
    96年起迄今之申報地價均為240元；另土地法第97條第1項之
    所謂年息百分之10為限，乃指租金之最高限額而言，並非必
    須照申報價額年息百分之10計算之，尚須斟酌基地之位置，
    工商繁榮程度、使用人利用基地之經濟價值、所受利益，彼
    等關係及社會感情等情事，以為決定（最高法院68年臺上字
    第371號判例意旨參照）。本院審酌系爭土地非處於經濟繁
    榮之地段，認以申報地價年息百分之5計算月損害金較為相
    當，依此計算原告相當租金之不當得利為52元 (其計算如下
    ：52平方公尺 (占用土地之面積)×240元 (土地申報地價)
    ×5%(土地法第10 5條準用同法第97條)＝624元；624÷12＝
    52元，元以下4捨5入)。故原告在請求被告給付自97年7月1
    日起至交還上開占用土地之日止，按月給付原告52元範圍內
    之主張，為有理由，應予照准，逾越此範圍之主張，為無理
    由，應予駁回。
四、本判決第1項至第3項，係就民事訴訟法第427條第1項訴訟適
    用簡易程序所為被告敗訴之判決，依同法第389條第1項第3
    款規定，應依職權宣告假執行。至於原告其餘請本院依職權
    宣告假執行之聲請，因訴之駁回而失其依附，併予駁回。
肆、結論：本件原告之訴為一部有理由、一部無理由，應依民事
    訴訟法第436條第2項、第79條、第85條第1項、第87條第1項
    、第389條第1項第3款，判決如主文。
中    華    民    國    97    年    9    月    17    日
                  基隆簡易庭法  官  李木貴
以上正本係照原本作成。
對於本件判決如有不服，應於收受送達後20日內向本院提出上訴
書狀，上訴於本院合議庭，並按他造當事人之人數附具繕本。
中    華    民    國    97    年    9    月    17    日
                            書記官  林蔚菁


司法院資訊處製作；財團法人民間司法改革基金會備份。
